臺灣臺北地方法院民事判決　　　　　　　　92年度智字第78號
原　　　告　丙○○
訴訟代理人　葉天昱律師
被　　　告　快門開發股份有限公司
兼法定代理　甲○○
人
被　　　告　皇統科技股份有限公司
兼法定代理　乙○○
人
前列二人共同
訴訟代理人　蔡育霖律師
當事人間侵權行為損害賠償事件，本院於民國九十四年七月十一
日言詞辯論終結，判決如下：
    主  文
原告之訴及假執行之聲請均駁回。
訴訟費用由原告負擔。
    事實及理由
一、本件被告甲○○、快門開發股份有限公司（下稱快門公司）
    ，未於言詞辯論期日到場，核無民事訴訟法第386條各款所
    列情形，爰依原告之聲請，由其一造辯論而為判決。
二、原告主張
（一）被告甲○○係被告快門公司之法定代理人，被告乙○○則
      為皇統科技股份有限公司（下稱皇統公司）之法定代理人
      ，均明知
   (1) 「台灣動植物生態百科【山鳥篇】（產品編號QD3002）」
      ：外包裝部分。DM型錄部分。vcd盒部分。vcd
      面版部分。光碟內容部分；
   (2) 「台灣動植物生態百科【水鳥篇】（產品編號QD3001）」
      ：外包裝部分。DM型錄部分。vcd盒部分。vcd
      面版部分。光碟內容部分；
   (3) 「台灣動植物生態百科【兩棲爬行哺乳篇】（產品編號QD
      3006）」：外包裝部分。DM型錄部分。vcd盒部分
      。vcd面版部分。光碟內容部分；
   (4) 「台灣野鳥生態百科【平地的野鳥】（產品編號QD008）
      」之DM型錄部分；
   (5) 「台灣野鳥生態百科【溼地的野鳥】（產品編號QD3010）
      」之DM型錄部分；
   (6) 「台灣野鳥生態百科【低海拔的野鳥】（產品編號QD3001
      ）」之外包裝部分。DM型錄部分。vcd 盒部分；
   (7) 「台灣野鳥生態百科【中海拔的野鳥】（產品編號QD3012
      ）」：外包裝部分。DM型錄部分。vcd 盒部分；
   (8) 「台灣野鳥生態百科【高海拔的野鳥】（產品編號QD3013
      ）」之DM型錄部分；
   (9) 「台灣野鳥生態百科【離島的野鳥】（產品編號QD009」
      之DM型錄部分；
   (10) 「台灣野鳥生態百科【台灣翼經野鳥百科】（產品編號QD
      3014）」：外包裝部分。DM型錄部分。vcd面版部
      分。光碟內容部分；
      等之攝影作品為原告享有著作權之攝影著作，非經授權不
      得擅自重製該等著作，竟意圖營利共同基於侵害著作權之
      故意，自不明日期起，非法重製原告前揭249件之攝影著
      作於「台灣野鳥生態百科系列」及「台灣動植物生態百科
      」之光碟、DM型錄、vcd盒及外包裝上，並公開上市銷售
      。被告等之犯行，嗣經原告，於90年11月間發現後，分別
      於90年11月29日以台北漢中街郵局第1780號存證信函通知
      被告等，惟被告均置之不理。
（二）被告甲○○為被告快門公司之法定代理人，被告李皇癸為
      被告皇統公司之法定代理人，渠等於為各該公司執行職務
      行為時，因故意或過失侵害原告之著作權以發行侵害著作
      權之產品，被告快門公司應與被告甲○○之侵權行為負連
      帶侵權責任，而被告皇統公司亦應與被告乙○○之侵權行
      為負連帶賠償責任。又，被告甲○○則應與被告乙○○依
      共同侵權行為關係負連帶賠償責任。
（三）被告就前揭侵權行為，已致使原告受損至鉅，且系爭所侵
      害之生態攝影著作，均為原告攝影18年還之創作菁華，依
      被告所提之合約書內容以觀，除約定之重製數量均已達數
      千次以外，並允許被告皇統公司無限次重製。足徵原告著
      作權受侵害之情形甚為嚴重，據上說明，原告謹以受侵害
      攝影著作每件請求賠償之數額為新台幣（下同）30,000元
      請求賠償，經查被告等侵害原告享有著作權之攝影著作共
      計249件，合計被告等應連帶賠償原告7,470,000元（249x
      30,000= 7,470,000）。此外被告等復「未將原告姓名表
      示於重製物上」同時亦侵害及原告之「姓名表示權」，致
      原告受有系爭攝影著作為原告創作之表彰權利，原告謹以
      受侵害攝影著作每件請求賠償之數額為20,000元請求賠償
      ，經查被告等侵害原告享有著作權之攝影著作共計249件
      ，合計被告等應連帶賠償原告4,980,000元（249x20,000=
      4,980,000），並依著作權法第89條之規定訴請被告應負
      擔費用以16號字型將本件民事判決主文、事實各登載在中
      國時報、聯合報第1版下半頁1天。
（四）故聲明：
   (1) 被告甲○○、李皇癸應連帶給付原告12,450,000元，及自
      92年5月1日起至清償日止，按年息5%計算之利息。被告快
      門公司應就被告甲○○上開賠償數額連帶給付之；被告皇
      統公司應就被告李皇癸上開賠償數額連帶給付之。
   (2) 被告等應負擔費用以16號字型將本件民事判決主文、事實
      各登載在中國時報、聯合報第1版下半頁1天。
   (3) 原告願供擔保請准宣告假執行。
三、被告皇統公司、李皇癸辯稱：
（一）系爭「台灣野鳥生態百科」及「台灣動植物生態百科」系
      列光碟係被告快門公司自行開發製作之產品，於被告快門
      公司與被告皇統公司簽訂「快門開發系列商品版權合約」
      前，該系爭光碟產品早已委由訴外人優言美文化開發有限
      公司（下稱優言美公司）公開上市販售，嗣因優言美公司
      惡意倒帳，致光碟嚴重滯銷，快門公司為彌補損失，乃與
      被告皇統公司簽訂前揭版權合約，將滯銷庫存光碟轉售予
      被告皇統公司經銷被告皇統公司所販售之光碟，全係被告
      快門公司已製作完成之庫存品，被告皇統公司並未重製系
      爭光碟。另據本院於93年7月19日開庭時，就被告皇統公
      司重新包裝過之「台灣生態百科動植物篇」勘驗結果：離
      開該片光碟時，會出現畫面，註明照片提供者丙○○，其
      下有丙○○的經歷，下一個畫面係製造者快門開發有限公
      司，優言美開發有限公司，下一個畫面是快門開發有限公
      司的標誌。並未出現被告皇統公司之名號，或其他與被告
      皇統公司相關之字樣，亦足證被告皇統公司並未重製系爭
      光碟。
（二）系爭光碟確係原告授權快門公司製作之合法產品，自無侵
      權可言；又被告皇統公司與被告快門公司簽約時，被告快
      門公司曾保證系爭光碟係受攝影作者合法授權所製作之產
      品，並提示相關授權文件資料取信於被告皇統公司，是縱
      認原告與被告快門公司間有授權爭議，亦非被告皇統公司
      所得知。
（三）被告皇統公司基於銷售系爭光碟所需，選取系爭光碟內所
      收錄之原告之攝影著作若干張，將之重製於系爭光碟之外
      包裝紙盒、DM型錄、VCD盒底標，係符合行銷目的所需之
      合理使用行為，尚與侵害著作權無涉。
（四）退萬步言，縱認被告皇統公司應就重製原告攝影著作之行
      為負侵權責任，惟原告每件著作索賠30,000元，顯然過高
      。
（五）系爭光碟係收錄原告在內各攝影作者之攝影著作集結而成
      ，於每張攝影圖片放映時，於圖片之下均出現原告之姓名
      ，而於光碟結束時，螢幕上亦出現介紹原告經歷之說明文
      字，被告皇統公司並未侵害原告之著作人格權。退萬步言
      ，縱認被告皇統公司應就侵害原告著作人格權之部分負損
      害賠償責任，原告請求每件賠償20,000元，亦顯過高，請
      鈞院酌減。
（六）被告乙○○僅係被告皇統公司之法定代理人，而本件有關
      皇統公司與快門公司間就系爭合約之簽署及外包裝等製作
      ，係另有專人負責處理，被告乙○○並不知悉內情，實非
      本件之行為人，原告主張被告乙○○係本件侵權行為人，
      且應與快門公司負責人甲○○負連帶賠償責任，顯於法無
      據；又被告乙○○非本件行為人，亦非被告皇統公司受僱
      人，原告主張被告皇統公司應依民法第188條規定，與被
      告乙○○負連帶賠償責任，亦非足採。
（七）本件原告之請求應已罹於時效。系爭光碟於89年10月5日
      被告皇統公司與被告快門公司簽約前，即由被告快門公司
      製作完成並上市公開販售，此為原告所知悉，然原告並未
      即為主張，嗣於90年11月29日始以存證信函催告快門公司
      與被告皇統公司出面解決，惟嗣後並未於6個月內提起民
      事訴訟求償，又於92年4月8日第2次發函催告，依民法第
      130條規定，不生中斷時效之效果，原告提起本件民事訴
      訟，早已逾2年之時效期間。
（八）故聲明：原告之訴及假執行之聲請均駁回；如受不利判決
      ，被告願供擔保免為假執行。
四、原告主張被告甲○○係被告快門公司之法定代理人，被告乙○○為皇統公司之法定代理人，被告皇統公司於其發行之「
    台灣野鳥生態百科系列」及「台灣動植物生態百科」之光碟
    、DM型錄、vcd盒及外包裝上，收錄原告擁有攝影著作權之
    前揭247件著作等情，業據其提出其攝影著作，被告之公司
    變更登記事項卡，及被告皇統公司發行之「台灣動植物生態
    百科」系列光碟（含光碟、DM型錄、vcd盒、vcd面版及外包
    裝），包括【山鳥篇（產品編號QD3002）】、【水鳥篇（產
    品編號QD3001）】及【兩棲爬行哺乳篇（產品編號QD3006）
    】、「台灣野鳥生態百科」系列光碟（含光碟、DM型錄、
    vcd 盒、vcd面版及外包裝），包括「平地的野鳥（產品編
    號QD008）」、「離島的野鳥（產品編號QD009）」、「溼地
    的野鳥（產品編號QD3010）」、「低海拔的野鳥（產品編號
    QD 3011）」、「中海拔的野鳥（產品標號QD3012）」、「
    高海拔的野鳥（產品編號QD3013）」、「台灣翼經野鳥百科
    （產品編號QD3014）」等共七份為憑，原告主張之上開事實
    ，堪信為真實。
五、原告主張被告非法重製原告前揭249件之攝影著作於「台灣
    野鳥生態百科系列」及「台灣動植物生態百科」之光碟、DM
    型錄、vcd盒及外包裝上，並公開上市銷售，被告所為侵害
    原告之著作權等語。經查：
（一）原告迭於本院審理時自承其授權本件系爭247件攝影著作
      予被告快門公司製作鄉土教材等語，雖原告復陳稱授權動
      作並沒有完成，其並未簽署授權書，因為其發現當初談的
      版稅和快門公司實際所能支付的版稅可能會有出入等語，
      惟授權並不以簽訂書面為必要，況參諸原告亦自承其曾收
      受2次被告快門公司給付之授權費用，及原告已提供介紹
      系爭攝影著作之文案予被告快門公司使用等情，足證原告
      與快門公司間確有授權關係。原告雖又主張其係授權原告
      重製系爭247件攝影著作於幻燈片及投影片等語，惟原告
      所授權者係系爭247件攝影著作之「重製權」，並交付系
      爭247件攝影著作之幻燈片以供被告快門公司重製使用，
      則被告快門公司將之製成電子幻燈片（即光碟），僅係系
      爭攝影著作所依附之媒介不同，原告復未能舉證證明其僅
      限定被告快門公司授權重製於幻燈片及投影片，參諸被告
      皇統公司提出訴外人即前快門公司職員林緯原所出具之證
      明書載明：「本人林緯原於87年4月至90年6月間任職於快
      門開發公司，到職初期即著手規劃公司產品，之後決定進
      行『台灣鄉土生態大系』，內容以台灣的野生動植物為主
      ，當初成品的確規劃有光碟片、投影片、幻燈片等項目，
      當時是由我尋覓合適的作者，作者也同意（其中作者包括
      丙○○等人），並將幻燈片及內文先後交與公司進行製作
      」等語，尚難謂被告快門公司將系爭攝影著作重製於光碟
      之行為，逾越原告之授權範圍，是原告主張被告快門公司
      侵害其著作權等語，即不可採。
（二）被告皇統公司辯稱其所販售之光碟，全係被告快門公司已
      製作完成之庫存品，被告皇統公司並未重製系爭光碟，其
      並未侵害原告之著作權等語。經查，本院於93年4月26日
      開庭時，曾就被告皇統公司提出經重新包裝之「台灣野鳥
      生態離島野鳥篇」（即由被告皇統公司販售之光碟）光碟
      壹片進行勘驗，勘驗結果：序號為MP17216號，經當庭就
      被告皇統公司另庭呈之舊包裝「台灣野鳥生態離島野鳥篇
      」（即由訴外人優言美公司販售之光碟）拆封勘驗結果：
      序號亦為MP17216號（參見93年4月26日言詞辯論筆錄第2
      頁），顯見被告皇統公司所販售之光碟與訴外人優言美公
      司販售之光碟係於同一時間壓製完成。另本院於93年7月
      19日開庭時，就被告皇統公司重新包裝過之「台灣生態百
      科動植物篇」勘驗結果：…二、離開這片光碟時，會出現
      畫面，註明照片提供者丙○○，其下有丙○○的經歷，下
      一個畫面係製造者快門開發有限公司，優言美開發有限公
      司，下一個畫面是快門開發有限公司的標誌（參見93年7
      月19日言詞辯論筆錄第2頁），並未出現被告皇統公司之
      名號，或其他與被告皇統公司相關之字樣，是被告皇統公
      司辯稱其所販售之光碟為庫存品，其並未重製系爭光碟等
      語，堪可採信，是原告主張被告皇統公司重製其攝影著作
      於光碟上，侵害其著作權等語，並無理由。
（三）被告皇統公司於89年10月5日與被告快門公司就系爭光碟
      產品簽訂「快門開發系列商品版權合約」時，約定快門公
      司同意快門公司開發之臺灣動植物生態百科之水鳥篇、山
      鳥篇、昆蟲篇、蝶蛾蜻蜓篇、甲殼淡水魚篇、兩棲爬行哺
      乳篇、花草樹木篇、臺灣野鳥生態百科之平地的野鳥、離
      島的野鳥、濕地的野鳥、低海拔的野鳥、中海拔的野鳥、
      高山的野鳥、臺灣翼經野鳥百科等商品，授權並出售予被
      告皇統公司，由被告皇統公司獨家經銷，視被告皇統公司
      銷售需求，自行或委由第三人重製，且得自行設計製作外
      包裝及簡介，使用快門公司名稱及商標於商品上等事實，
      為原告所不爭執，並有被告皇統公司提出之「快門開發系
      列商品版權合約」在卷可稽，且被告甲○○亦提出台灣翼
      經拆帳分配表、版權費領款收據等授權證明文件予被告皇
      統公司等情，亦據被告皇統公司提出台灣翼經拆帳分配表
      、版權費領款收據等件本在卷可參。原告既已將其幻燈片
      之攝影著作，授權被告快門公司製作光碟，且無禁止再授
      權之限制，則被告快門公司將其所製作之前揭產品，再授
      權被告皇統公司經銷，並授權被告視銷售需求，自行或委
      由第三人重製，及自行設計製作外包裝及簡介，自難認被
      告有侵害原告之著作權。
六、原告復主張被告未將原告姓名表示於重製物上，同時亦侵害
    及原告之著作人格權（姓名表示權）等語。惟按著作人於著
    作之原件或其重製物上或於著作公開發表時，有表示其本名
    、別名或不具名之權利。依著作利用之目的及方法，於著作
    人之利益無損害之虞，且不違反社會使用慣例者，得省略著
    作人知姓名或名稱。著作權法第16條第1項、第4項定有明文
    。經查，系爭光碟係收錄原告在內各攝影作者之攝影著作集
    結而成，於每張攝影圖片放映時，於圖片之下均出現原告之
    姓名，而於光碟結束時，螢幕上亦出現介紹原告經歷之說明
    文字等情，業經本院93年7月19日就被告皇統公司重新包裝
    過的台灣動植物生態百科光碟進行勘驗之結果顯示：「一、
    由光碟的目錄照片中點選進去，係一放大的照片，其下加註
    系爭照片的介紹（筆錄誤植為介照），並有括號，內寫丙○○。二、離開這片光碟時，會出現畫面，註明照片提供者丙○○，其下有丙○○的經歷…」足證，是原告之姓名表示權
    並未受到侵害自明。至被告皇統公司重新製作之外包裝盒、
    DM型錄、vcd盒底標，雖亦有利用原告之部分攝影著作，惟
    上開重製物均屬系爭光碟之附屬物，且因光碟內容已充分揭
    露原告之姓名，故雖未同時於外包裝之圖片上表示原告之姓
    名，仍應對原告之利益無損害之虞，且不違反社會使用慣例
    ，被告自得省略原告之姓名，是原告主張被告所為侵害原告
    之著作人格權，並無理由。
七、綜上所述，原告主張被告侵害其攝影著作權及著作人格權，
    為不可採。從而，原告依侵權行為之法律關係，請求(1)被告
    甲○○、李皇癸應連帶給付原告12,450,000元，及自92年5
    月1日起至清償日止，按年息5%計算之利息。被告快門公司
    應就被告甲○○上開賠償數額連帶給付之；被告皇統公司應
    就被告李皇癸上開賠償數額連帶給付之。(2)被告等應負擔費
    用以16號字型將
    本件民事判決主文、事實各登載在中國時報、聯合報第1版
    下半頁1天，即無理由，應予駁回。又原告之訴既經駁回，
    其假執行之聲請即失所附麗，應併予駁回。
八、因本案事證已臻明確，兩造其餘主張陳述及所提之證據，均
    毋庸再予審酌，附此敘明。
九、結論：原告之訴為無理由，依民事訴訟法第385條第1項前段
    、第78條判決如主文。
中　　華　　民　　國　　94　　年　　7 　　月　　25　　日
                    民事第六庭  法  官    郭美杏
正本係照原本作成
如對本判決上訴，須於判決送達後廿日內向本院提出上訴狀
中　　華　　民　　國　　94　　年　　8 　　月　　1 　　日
                                書記官    潘惠梅
